ACORDAO-COMPLETO-2329514

ACÓRDÃO 11488/2019 ATA 36/2019 - PRIMEIRA CÂMARA

VISTOS, relatados e discutidos estes autos em que se examina pedido de reexame interposto pela Diretoria de Administração do Pessoal do Comando da Aeronáutica, em face do Acórdão 7244/2016-TCU-Primeira Câmara.
ACORDAM os Ministros do Tribunal de Contas da União, reunidos em sessão da 1ª Câmara, ante as razões expostas pelo Relator e com fundamento nos artigos 32, inciso I, 48, parágrafo único, c/c o artigo 285, § 2º, do Regimento Interno, em:
9.1. conhecer do pedido de reexame para, no mérito, dar-lhe provimento parcial;
9.2. informar à Diretoria de Administração do Pessoal do Comando da Aeronáutica que os ex-servidores Daniel Cabral de Macêdo e José Carlos Ferreira têm direito à contagem especial de tempo de serviço, oriunda de averbação dos respectivos tempos de atividades exercidas em condições insalubres, no período anterior à vigência da Lei 8.112/1990;
9.3. manter a ilegalidade e recusa de registro dos atos de concessão de aposentadoria de Daniel Cabral de Macêdo e José Carlos Ferreira, apreciados pelo Acórdão 7244/2016-TCU-Primeira Câmara, em razão de cálculo errôneo da parcela de gratificação de desempenho de atividade de ciência e tecnologia (GDACT) ;
9.4. dar ciência do acórdão à recorrente e aos demais interessados.

Pedido de reexame em Aposentadoria.

Primeira Câmara

Diretoria de Administração do Pessoal do Comando da Aeronáutica.

3. Interessados/Responsáveis/Recorrentes:
3.1. Interessados: Amaro José dos Santos (XXX.640.534-XX); Daniel Cabral de Macêdo (XXX.276.894-XX); José Carlos Ferreira (XXX.151.058-XX); Maria da Conceição Tenorio Dantas (XXX.356.627-XX); Vania Ferreira Fernandez Contreiro (XXX.311.318-XX); Vitor Valentim Betti (XXX.122.128-XX)
3.2. Recorrente: Diretoria de Administração do Pessoal do Comando da Aeronáutica.

13.1. Ministros presentes: Bruno Dantas (na Presidência), Walton Alencar Rodrigues (Relator) e Vital do Rêgo.
13.2. Ministro-Substituto convocado: Augusto Sherman Cavalcanti.
13.3. Ministro-Substituto presente: Weder de Oliveira.

WALTON ALENCAR RODRIGUES

Ministro-Substituto Weder de Oliveira.

Adoto, como relatório, instrução cuja proposta foi acolhida pelo escalão dirigente da Secretaria de Recursos e pelo Ministério Público junto ao TCU:
INTRODUÇÃO
1.	Trata-se de Pedido de Reexame (R001 - peça 45) interposto pela Diretoria de Administração do Pessoal do Comando da Aeronáutica contra o Acórdão 7244/2016-TCU-Primeira Câmara (peça 34) que julgou ilegais os atos de aposentadoria dos interessados.
1.1	A deliberação recorrida apresenta o seguinte teor:
9.1. considerar legais e conceder o registro aos atos de aposentadoria de Amaro José dos Santos (peça 25) e Maria da Conceição Tenorio Dantas (peça 28) ;
9.2. considerar ilegais os atos de aposentadorias pertinentes a Vania Ferreira Fernandez Contreiro (peça 29) , Vitor Valentim Betti (peça 30) , Daniel Cabral de Macêdo (peça 26) e  José Carlos Ferreira (peça 27) , negando-lhes os registros, nos termos do § 1º do art. 260 do Regimento Interno desta Corte de Contas; 
9.3. dispensar o ressarcimento das importâncias recebidas indevidamente de boa-fé, nos termos da Súmula 106 deste Tribunal;
9.4. determinar à Diretoria de Administração do Pessoal - Comando da Aeronáutica que:
9.4.1. no prazo de 15 (quinze) dias, cesse quaisquer pagamentos decorrentes dos atos considerados ilegais, nos termos dos arts. 39 da Lei 8.443/92 e 262 do Regimento Interno deste Tribunal, sob pena de responsabilidade solidária do responsável pela omissão;
9.4.2. no prazo de 30 (trinta) dias, emita novos atos, livres das irregularidades apontadas, submetendo-os ao TCU pelo Sistema de Apreciação e Registro de Atos de Admissão e Concessões (Sisac) , nos termos dos arts. 262, § 2º, do Regimento Interno do TCU e 15, § 1º, da Instrução Normativa - TCU 55/2007;
9.4.3. informe aos interessados o teor desta deliberação, encaminhando ao TCU, no prazo de trinta dias, comprovante da data de ciência pelo respectivo interessado, nos termos do art. 4º, § 3º, da Resolução TCU 170/2004.
HISTÓRICO
2.	Trata-se de processo de aposentadoria que considerou ilegais os benefícios de Vania Ferreira Fernandez Contreiro, Vitor Valentim Betti, Daniel Cabral de Macêdo e José Carlos Ferreira, em razão de inconsistências relativas ao cálculo da GDACT.
2.1.	Adicionalmente, foi constada irregularidade relativa à percepção de adicional de periculosidade no ato de Vania Ferreira Fernandez Contreiro e a averbação indevida de tempo especial decorrente de atividade insalubre nos atos de Daniel Cabral de Macêdo e José Carlos Ferreira.
EXAME DE ADMISSIBILIDADE
3.	Reitera-se o exame preliminar de admissibilidade (peça 46) , ratificado à peça 49, pelo Relator, Ministro Walton Alencar Rodrigues, que entendeu pelo conhecimento do recurso, todavia sem atribuição de efeito suspensivo, nos termos dos artigos 32, I, e 48 da Lei 8.443/1992, c/c os artigos 285, § 2º, e 286, parágrafo único, do RI/TCU.
EXAME DE MÉRITO
4.	Delimitação
4.1	Constitui objeto do presente recurso definir se Daniel Cabral de Macêdo e José Carlos Ferreira têm direito à averbação de tempo de atividades exercidas em condições insalubres.
5.	Da averbação do tempo especial.
5.1.	Defende-se no recurso que Daniel Cabral de Macêdo e José Carlos Ferreira têm direito à averbação de tempo de atividade insalubre, tendo em vista que Laudos Periciais comprovam a existência de insalubridade nas atividades exercidas, à época, pelos servidores inativos (peça 45, p. 29-31, e peça 53) .
	Análise
5.2.	Desde a prolação do Acórdão 2008/2006-TCU-Plenário, o Tribunal de Contas da União permite a contagem de tempo ponderado desde que seja até a edição da Lei 8.112/1990. O Supremo Tribunal Federal também reconheceu aos ex-empregados federais que passaram para o regime estatutário, por força do disposto no art. 243 do RJU, o direito de computarem de forma majorada, para fins de aposentadoria, o tempo de serviço anteriormente prestado - sob o regime da CLT - em condições especiais (insalubres, perigosas ou penosas) . Nesse sentido, tem-se o RE-AgR 456480/PB, in verbis:
EMENTA: Agravo regimental em recurso extraordinário. 2. Servidor público ex-celetista. Professor universitário. Contagem especial do tempo de serviço prestado sob condições insalubres, no período anterior à Lei no 8.112/90. Direito reconhecido. Precedentes. 3. Agravo regimental a que se nega provimento. (RE-AgR 456480 / PB, Relator: Min. GILMAR MENDES, Julgamento: 13/12/2005, Órgão Julgador: Segunda Turma) 
5.3.	Todavia, somente é possível a contagem ficta decorrente da conversão do tempo de serviço prestado em condições especiais, admitida para períodos anteriores à Lei 8.112/1990 sob o regime celetista, quando houver comprovação da existência de risco à integridade física do empregado ou da presença de agentes nocivos à sua saúde no local de trabalho, mediante laudo pericial emitido por autoridade competente, ressalvados os casos em que as atribuições do emprego público presumivelmente envolviam atividades de risco para a higidez física do profissional (a exemplo de médicos, odontólogos e enfermeiros) , conforme deliberado no Acórdão 911/2014-TCU-Plenário, in verbis:
SUMÁRIO: PESSOAL. APOSENTADORIA. TEMPO DE ATIVIDADE INSALUBRE EXERCIDO ANTES DO ADVENTO DA LEI 8.112/1990. NECESSIDADE DE COMPROVAÇÃO DA CONDIÇÃO DE INSALUBRIDADE. SIMPLES PAGAMENTO INDISCRIMINADO DO ADICIONAL DE INSALUBRIDADE NÃO GERA DIREITO À CONTAGEM DO TEMPO DE ATIVIDADE ESPECIAL. CARGO DE NATUREZA EMINENTEMENTE ADMINISTRATIVA. NECESSIDADE DE APRESENTAÇÃO DE CERTIDÃO DO INSS, DA QUAL CONSTE A CONCESSÃO DO TEMPO DE ATIVIDADE INSALUBRE, UMA VEZ QUE SE REFERE A TEMPO PRESTADO JUNTO ÀQUELE REGIME DE PREVIDÊNCIA, O QUAL DEVERÁ COMPENSAR O REGIME PRÓPRIO DE PREVIDÊNCIA DOS SERVIDORES, NA PROPORÇÃO DOS ANOS DE CONTRIBUIÇÃO, NA FORMA DA LEI 9.796/1999. ALTERNATIVAMENTE, A TÍTULO DE RACIONALIDADE ADMINISTRATIVA, O ÓRGÃO PODERÁ ELE PRÓPRIO AVERBAR O TEMPO ESPECIAL, DESDE QUE AMPARADO EM LAUDO EMITIDO PELO MINISTÉRIO DO TRABALHO, OU DE PROFISSIONAL POR ELE CADASTRADO, QUE ATESTE AS CONDIÇÕES NAS QUAIS A ATIVIDADE DO SERVIDOR ERA EXERCIDA. ILEGALIDADE E NEGATIVA DE REGISTRO. DISPENSA DA DEVOLUÇÃO DOS VALORES INDEVIDAMENTE RECEBIDOS. DETERMINAÇÕES. (grifos acrescidos) .
5.4.	Esta Corte de Contas entendeu, por intermédio do Acórdão 6674/2016-TCU-Primeira Câmara, pela legalidade da averbação de tempo de atividade perigosa, em caso semelhante a este, conforme sumário, in verbis:
SUMÁRIO: PESSOAL. ARTÍFICE DE ELETRICIDADE E COMUNICAÇÕES. APOSENTADORIA. TEMPO DE ATIVIDADE PERIGOSA ANTES DO ADVENTO DA LEI 8.112/1990. ATIVIDADE PREVISTA NO ANEXO DO DECRETO 53.831/1964. LEGALIDADE. REGISTRO.
5.5.	Nos casos em análise, Daniel Cabral de Macêdo ocupava o cargo de auxiliar em ciência e tecnologia e José Carlos Ferreira, o cargo de tecnologista, todos de natureza estritamente administrativa, e a apresentação do laudo pericial emitido por autoridade competente é imprescindível para a averbação do tempo ponderado.
5.6.	A Diretoria de Administração do Pessoal do Comando da Aeronáutica trouxe aos autos a seguinte documentação:
	a) Daniel Cabral de Macêdo - Laudo Pericial DRT/RN n. 1430/87, da Delegacia Regional do Trabalho do Rio Grande do Norte, que certifica que as atividades exercidas na oficina de serviço gerais são insalubres de modo habitual e permanente;  Certidão de Tempo de Serviço, datada de 1991, atestando o cargo inicial ocupado pelo inativo e seu posterior enquadramento, encanador e auxiliar operacional de serviços diversos, ressalta que, independente da nomenclatura do cargo ocupado, o servidor desempenhou durante toda sua carreira atividades relacionadas a serviços gerais (peça 53) ; 
	b) José Carlos Ferreira - Laudo Técnico Individual emitido por Engenheiro de Segurança do Trabalho, do então Centro Técnico Aeroespacial, comprovante que o interessado, no desenvolvimento de suas atividades, exercia atividade perigosa de modo habitual e permanente, proveniente de manuseio de explosivo (artefatos bélicos) (peça 45, p. 29-31) .
5.7.	Deste modo, a documentação apresentada demonstra que foram atendidas as exigências do Acórdão 911/2014-TCU-Plenário, podendo ser computado o tempo insalubre até a edição da Lei 8.112/1990 para Daniel Cabral de Macêdo e José Carlos Ferreira.
5.8.	Por fim, cabe citar que, no que concerne a outra irregularidade referente ao cálculo da GDACT identificada nos benefícios de Daniel Cabral de Macêdo e José Carlos Ferreira, bem como nos de Vania Ferreira Fernandez Contreiro e Vitor Valentim Betti, a Diretoria de Administração do Pessoal do Comando da Aeronáutica informou que alterou o cálculo da vantagem para atendimento das deliberações contidas no Acórdão 7244/2016-TCU-Primeira Câmara, ora recorrido, além de ter excluído a rubrica "Decisão Judicial não transitado em julgado", referente à adicional de periculosidade nos proventos de Vania Ferreira Fernandez Contreiro. A recorrente também anexou cópia dos novos Formulários de Concessão de Aposentadoria no sistema SISAC já com as citadas alterações, que já se encontram no TCU e serão analisados pela Sefip, oportunamente.
5.9.	Assim, os atos em análise nestes autos continuam ilegais pela superveniência das demais irregularidades.
CONCLUSÃO
6.	Da análise anterior, conclui-se que Daniel Cabral de Macêdo e José Carlos Ferreira têm direito à averbação de tempo de atividades exercidas em condições insalubres.
6.1	Com base nessas conclusões, propõe-se o provimento parcial do recurso.
PROPOSTA DE ENCAMINHAMENTO
7.	Ante o exposto, submetem-se os autos à consideração superior, propondo-se, com fundamento no art. 48 da Lei 8.443/1992 c/c os artigos 285 e 286, parágrafo único, do RI/TCU:
a)	conhecer do recurso e, no mérito, dar-lhe provimento parcial de modo a considerar que Daniel Cabral de Macêdo e José Carlos Ferreira têm direito à averbação de tempo de atividades exercidas em condições insalubres;
b)	dar ciência do acórdão que for prolatado à recorrente e aos demais interessados, ressaltando-se que o relatório e o voto que o acompanharem podem ser consultados no endereço www.tcu.gov.br/acordaos, no dia seguinte ao de sua oficialização

não há

Procurador Júlio Marcelo de Oliveira.

PESSOAL. APOSENTADORIA. GRATIFICAÇÃO DE DESEMPENHO DE ATIVIDADE DE CIÊNCIA E TECNOLOGIA (GDACT). FORMA DE CÁLCULO IRREGULAR. INCORPORAÇÃO DE ADICIONAL DE PERICULOSIDADE. AVERBAÇÃO DE TEMPO ESPECIAL DECORRENTE DE ATIVIDADE INSALUBRE SEM LAUDO PERICIAL. ILEGALIDADE E RECUSA DE REGISTRO. PEDIDO DE REEXAME. CONHECIMENTO. LAUDOS PERICIAIS APRESENTADOS CAPAZES DE MODIFICAR JUÍZO ANTERIOR APENAS QUANTO À POSSIBILIDADE DE CONTAGEM ESPECIAL DE ATIVIDADES PRESTADAS SOB CONDIÇÕES INSALUBRES, ANTES DA VIGÊNCIA DA LEI 8.112/1990. MANUTENÇÃO DA ILEGALIDADE E RECUSA DE REGISTRO DOS ATOS INICIAIS EM RAZÃO DE CÁLCULO ERRÔNEO DA PARCELA DE GDACT. PROVIMENTO PARCIAL. CIÊNCIA.

APOSENTADORIA (APOS)

Secretaria de Recursos (SERUR); Secretaria de Fiscalização de Pessoal (SEFIP).

Cuidam os autos de aposentadoria de ex-servidores do Comando da Aeronáutica.
Mediante Acórdão 7244/2016-TCU-Primeira Câmara (Relator Ministro-Substituto Weder de Oliveira) , o Tribunal considerou legais e ordenou o registro dos atos de aposentadoria de Amaro José dos Santos e Maria da Conceição Tenorio Dantas, bem como julgou ilegais e negou registro aos atos de aposentadoria de Vania Ferreira Fernandez Contreiro, Vitor Valentim Betti, Daniel Cabral de Macêdo e José Carlos Ferreira.
Nos atos concessórios considerados ilegais, foi identificada irregularidade no cálculo da gratificação de desempenho de atividade de ciência e tecnologia (GDACT) , a qual deveria refletir a média dos valores recebidos nos últimos 60 meses em atividade, nos termos do art. 60-B, §2º, c/c art. 59, II, da Medida Provisória 2.229-43/2001, em vez de se tomar por base o último valor percebido na ativa, como fez o gestor de pessoal. 
Além disso, foi verificado contagem ponderada em razão de percepção indevida de adicional de periculosidade no título de inatividade de Vania Ferreira Fernandez Contreiro, assim como de adicional de insabubridade nos atos de Daniel Cabral de Macêdo e José Carlos Ferreira, os quais não foram respaldados pelos referidos laudos periciais.
Mediante Ofício 635/PC/8097, de 27 de março de 2017, a Diretoria de Administração do Pessoal do Comando da Aeronáutica (peça 45) , a par de informar as providências adotadas pela unidade jurisdicionada em cumprimento ao Acórdão 7244/2016-TCU-Primeira Câmara, encaminhou as seguintes informações:
 a) DANIEL CABRAL DE MACÉDO (ANEXO A) : Seguem no anexo. cópias da declaração de ciência do inativo, de tabela de cálculo da média das últimas 60 gratificações recebidas em atividade e do Título de Proventos na Aposentadoria, alterado para atendimento das deliberações contidas no acórdão 7244/2016. Seguem ainda, novo Formulário de Concessão de Aposentadoria no sistema SISAC, cópia do Laudo Pericial DRT/RN n° 1430/87, da Delegacia Regional do Trabalho do Rio Grande do Norte, e por fim, cópia de Certidão de Tempo de Serviço, datada de 1991, atestando o cargo inicial ocupado pelo inativo e seu posterior enquadramento. Encanador e Auxiliar Operacional de Serviços Diversos. respectivamente. Ressalta-se que, independente da nomenclatura do cargo ocupado, o servidor desempenhou durante toda sua carreira atividades relacionadas a serviços gerais;
 b) JOSÉ CARLOS FERREIRA (ANEXO B) : Seguem o original do Termo de ciência do inativo, cópias da tabela de cálculo da média das últimas 60 gratificações recebidas em atividade, do Titulo de Proventos na Aposentadoria, alterado para atendimento das deliberações contidas no acórdão 7244/2016 e do Laudo Técnico Individual emitido por Engenheiro de Segurança do Trabalho, do então Centro Técnico Aeroespacial. Segue ainda, novo Formulário de Concessão de Aposentadoria no sistema SISAC.
A Unidade Técnica de origem classificou a peça informativa como pedido de reexame, haja vista trazer elementos comprobatórios, consistentes em laudos periciais, que permitem alterar juízo acerca da possibilidade de cômputo ponderado de tempo de serviço prestado sob condições insalubres pelos ex-servidores Daniel Cabral de Macedo e José Carlos Ferreira.
O exame prévio de admissibilidade do recurso foi acolhido por este relator, conforme Despacho à peça 49.
Conclusa a instrução de mérito, a Secretaria de Recursos, com o endosso do Ministério Público junto ao TCU, propõe dar provimento parcial ao pedido de reexame, no sentido de considerar juridicamente viável a averbação do tempo de serviço prestado sob condições insalubres pelos ex-servidores Daniel Cabral de Macêdo e José Carlos Ferreira, no período anterior à vigência da Lei 8.112/1990, conforme lastro probatório acostado aos autos.
A Unidade Técnica mantém, todavia, ilegalidade e negativa de registro dos referidos atos concessórios iniciais, em razão de cálculo indevido da parcela GDACT.
Feita essa introdução, passo a decidir.
Ratifico o exame prévio de admissibilidade da peça recursal como pedido de reexame interposto pela Diretoria de Administração do Pessoal do Comando da Aeronáutica, em face do Acórdão 7244/2016-TCU-Primeira Câmara. Deixo, porém, de atribuir efeito suspensivo ao recurso, em razão de intempestividade do pedido, superada pela superveniência de fatos novos, nos termos dos artigos 32, inciso I, 48, parágrafo único, c/c o artigo 285, § 2º, do Regimento Interno.
No mérito, estou de acordo com os pareceres uníssonos da Unidade Técnica e do Ministério Público.
A jurisprudência deste Tribunal é pacífica em amparar contagem especial de tempo insalubre para fins de aposentadoria de servidores que trabalharam nessas condições antes da vigência da Lei 8.112/1990, enquanto estiveram vinculados ao regime celetista, conforme Acórdão 2008/2006-TCU-Plenário.
Porém, a contagem especial de tempo prestado em condições insalubres para servidores ocupantes de cargos de natureza estritamente administrativa depende da efetiva demonstração da existência de risco ou de agentes nocivos à saúde no local de trabalho, por meio de laudo pericial. Nesse sentido, o Acórdão 911/2014-TCU-Plenário, cujo sumário transcrevo a seguir:
"SUMÁRIO: PESSOAL. APOSENTADORIA. TEMPO DE ATIVIDADE INSALUBRE EXERCIDO ANTES DO ADVENTO DA LEI 8.112/1990. NECESSIDADE DE COMPROVAÇÃO DA CONDIÇÃO DE INSALUBRIDADE. SIMPLES PAGAMENTO INDISCRIMINADO DO ADICIONAL DE INSALUBRIDADE NÃO GERA DIREITO À CONTAGEM DO TEMPO DE ATIVIDADE ESPECIAL. CARGO DE NATUREZA EMINENTEMENTE ADMINISTRATIVA. NECESSIDADE DE APRESENTAÇÃO DE CERTIDÃO DO INSS, DA QUAL CONSTE A CONCESSÃO DO TEMPO DE ATIVIDADE INSALUBRE, UMA VEZ QUE SE REFERE A TEMPO PRESTADO JUNTO ÀQUELE REGIME DE PREVIDÊNCIA, O QUAL DEVERÁ COMPENSAR O REGIME PRÓPRIO DE PREVIDÊNCIA DOS SERVIDORES, NA PROPORÇÃO DOS ANOS DE CONTRIBUIÇÃO, NA FORMA DA LEI 9.796/1999. ALTERNATIVAMENTE, A TÍTULO DE RACIONALIDADE ADMINISTRATIVA, O ÓRGÃO PODERÁ ELE PRÓPRIO AVERBAR O TEMPO ESPECIAL, DESDE QUE AMPARADO EM LAUDO EMITIDO PELO MINISTÉRIO DO TRABALHO, OU DE PROFISSIONAL POR ELE CADASTRADO, QUE ATESTE AS CONDIÇÕES NAS QUAIS A ATIVIDADE DO SERVIDOR ERA EXERCIDA. ILEGALIDADE E NEGATIVA DE REGISTRO. DISPENSA DA DEVOLUÇÃO DOS VALORES INDEVIDAMENTE RECEBIDOS. DETERMINAÇÕES."  (grifo acrescido) 
No voto que fundamenta o referido decisum, o Exmo. Ministro Benjamin Zymler acentua que a averbação relativa a tempo exercido junto ao Regime Geral de Previdência Social (RGPS) deve estar amparada em certidão expedida pelo Instituto Nacional do Seguro Social. Apenas nos casos de cargos cujo exercício envolve, presumivelmente, risco para higidez física, por racionalidade administrativa, é admissível averbação do tempo de atividade insalubre realizada de ofício pelo órgão de origem, como no caso dos médicos, odontólogos, auxiliares de enfermagem e agentes de saúde pública. Em se tratando de cargos que não podem ser beneficiados por tal presunção, a contagem especial deve se fundamentar pela efetiva demonstração da existência de risco ou de agentes nocivos à saúde no local de trabalho.
Nos atos de inatividade dos ex-servidores Daniel Cabral de Macêdo e José Carlos Ferreira, além da irregularidade de cálculo indevido da parcela de GDACT, foi identificada averbação indevida de tempo de serviço prestado sob condições insalubres, em período anterior à vigência da Lei 8.112/1990, dando ensejo à contagem ponderada de tempo de serviço. 
Considerando a natureza dos cargos desempenhados pelos interessados, auxiliar em ciência e tecnologia e tecnologista, não havia como presumir as referidas condições adversas de trabalho, para as quais o órgão de origem não havia trazido elementos probatórios.
Neste apelo recursal, a Diretoria de Administração do Pessoal do Comando da Aeronáutica demonstra, por meio de laudos periciais, que os ex-servidores efetivamente faziam jus à contagem ponderada de tempo de serviço prestado sob condições insalubres, no período anterior ao advento do Regime Jurídico Único, como se depreende da seguinte relação de documentos, transcrita do relatório antecedente:
- Daniel Cabral de Macêdo - Laudo Pericial DRT/RN n. 1430/87, da Delegacia Regional do Trabalho do Rio Grande do Norte, que certifica que as atividades exercidas na oficina de serviço gerais são insalubres de modo habitual e permanente; Certidão de Tempo de Serviço, datada de 1991, atestando o cargo inicial ocupado pelo inativo e seu posterior enquadramento, encanador e auxiliar operacional de serviços diversos, ressalta que, independente da nomenclatura do cargo ocupado, o servidor desempenhou durante toda sua carreira atividades relacionadas a serviços gerais (peça 53) ; 
- José Carlos Ferreira - Laudo Técnico Individual emitido por Engenheiro de Segurança do Trabalho, do então Centro Técnico Aeroespacial, comprovante que o interessado, no desenvolvimento de suas atividades, exercia atividade perigosa de modo habitual e permanente, proveniente de manuseio de explosivo (artefatos bélicos) (peça 45, p. 29-31) .
Todavia, remanesce o juízo a quo de ilegalidade e recusa de registro dos atos concessórios iniciais de inatividade de Daniel Cabral de Macêdo e de José Carlos Ferreira, haja vista cálculo errôneo da gratificação de desempenho de atividade de ciência e tecnologia (GDACT) , a qual deveria refletir a média dos valores recebidos nos últimos 60 meses em atividade, nos termos do art. 60-B, §2º, c/c art. 59, II, da Medida Provisória 2.229-43/2001, em vez de se tomar por base o último valor percebido na ativa.
Ante o exposto, voto por que o Tribunal acolha a minuta de acórdão que ora submeto à deliberação do colegiado.
TCU, Sala das Sessões Ministro Luciano Brandão Alves de Souza, em 8 de outubro de 2019.
WALTON ALENCAR RODRIGUES 
Relator